ACORDAO-COMPLETO-2427010

ACÓRDÃO 2762/2020 ATA 39/2020 - PLENÁRIO

VISTOS, relatados e discutidos estes autos de Recurso de Reconsideração interposto pela Sra. Silvia Helena Cezário Araújo em face do Acórdão 2254/2019-TCU-Plenário (peça 20) , o qual julgou irregulares as presentes contas, condenando-a, individualmente, em multa,
ACORDAM os Ministros do Tribunal de Contas da União, reunidos em Sessão do Plenário, ante as razões expostas pelo Relator, em:
9.1. com fundamento nos art. 32, inciso I e 33, da Lei nº 8.443/1992 e art. 285, caput, do RI/TCU, conhecer do recurso de reconsideração interposto pela Sra. Sílvia Helena Cezário Araújo (CPF XXX.644.083-XX) , e, no mérito, negar-lhe provimento, mantendo, na íntegra, o Acórdão 2254/2019-TCU-Plenário; e
9.2.  dar conhecimento deste acórdão, encaminhando cópia do respectivo relatório e voto, à Recorrente, à Procuradoria da República no Estado do Ceará e aos demais interessados.

Recurso de reconsideração contra decisão que julgou as contas da recorrente irregulares, condenou-a em débito e aplicou-lhe multa em razão irregularidades nas contratações dos serviços de transporte escolar, durante o exercício de 2015.

Município de Pindoretama - CE

3. Responsáveis/Recorrente:
3.1. Responsáveis: Queiroz Arruda Construcoes e Locacoes Eireli (10.298.325/0001-56); Silvia Helena Cezario Araujo (XXX.644.083-XX); Valdemar Araujo da Silva Filho (XXX.542.733-XX)
3.2. Recorrente: Silvia Helena Cezario Araujo (XXX.644.083-XX)

13.1. Ministros presentes: José Mucio Monteiro (Presidente), Walton Alencar Rodrigues, Benjamin Zymler, Augusto Nardes, Raimundo Carreiro (Relator), Ana Arraes e Bruno Dantas.
13.2. Ministros-Substitutos convocados: Augusto Sherman Cavalcanti e Marcos Bemquerer Costa.
13.3. Ministros-Substitutos presentes: André Luís de Carvalho e Weder de Oliveira.

RAIMUNDO CARREIRO

Ministro-Substituto Marcos Bemquerer Costa

Trata-se de Recurso de Reconsideração interposto pela Sra. Silvia Helena Cezário Araújo em face do Acórdão 2254/2019-TCU-Plenário, relator Ministro-Substituto Marcos Bemquerer Costa (peça 20) , o qual julgou irregulares as presentes contas, condenando-a, individualmente, ao pagamento de multa.
DO ACÓRDÃO RECORRIDO
2. 	Ao apreciar a Tomada de Contas Especial objeto do presente recurso, o Plenário deste Tribunal de Contas acordou nos seguintes termos, Acórdão 2254/2019-TCU-Plenário, relator Ministro-Substituto Marcos Bemquerer Costa (peça 20) :
"ACORDAM os Ministros do Tribunal de Contas da União, reunidos em Sessão do Plenário, ante as razões expostas pelo Relator, em:
9.1. julgar irregulares as contas da Sra. Sílvia Helena Cezário Araújo e do Sr. Valdemar Araújo da Silva Filho, nos termos dos arts. 1º, inciso I, 16, inciso III, alíneas b e c, e 19, parágrafo único, da Lei 8.443/1992;
9.2. aplicar, individualmente, à Sra. Sílvia Helena Cezário Araújo e ao Sr. Valdemar Araújo da Silva Filho as multas abaixo indicadas, com a fixação do prazo de 15 (quinze) dias, a contar da notificação, para comprovarem, perante o Tribunal (art. 214, inciso III, alínea a, do Regimento Interno) , o recolhimento das dívidas aos cofres do Tesouro Nacional, atualizadas monetariamente desde a data deste acórdão até a do efetivo recolhimento, se forem pagas após o vencimento, na forma da legislação em vigor:
9.2.1 a multa prevista no art. 58, inciso III, da Lei 8.443/1992, no valor de R$ 30.000,00 (trinta mil reais) ;
9.2.2. a multa prevista no art. 58, inciso IV, da Lei 8.443/1992, no valor de R$ 10.000,00 (dez mil reais) ;
9.3. autorizar, caso requerido, nos termos do art. 26 da Lei 8.443/1992, c/c o art. 217 do Regimento Interno/TCU, o parcelamento das dívidas em até 36 (trinta e seis) parcelas mensais e sucessivas, sobre as quais incidirão os correspondentes acréscimos legais (multa: atualização monetária) , esclarecendo aos responsáveis que a falta de pagamento de qualquer parcela importará no vencimento antecipado do saldo devedor, sem prejuízo das demais medidas legais;
9.4. autorizar, desde logo, nos termos do art. 28, inciso II, da Lei 8.443/1992, a cobrança judicial das dívidas, caso não atendidas as notificações;
9.5. encaminhar cópia da presente deliberação ao Fundo Nacional de Desenvolvimento da Educação - FNDE, aos vereadores do Município de Pindoretama/CE que atuaram como representantes no TC Processo 031.142/2015-0, e à Procuradoria da República no Estado do Ceará, nos termos do § 3º do art. 16 da Lei 8.443/1992 c/c o § 7º do art. 209 do Regimento Interno do TCU."
DA NOTIFICAÇÃO E TEMPESTIVIDADE DO RECURSO
3.	Devidamente notificada acerca do acórdão recorrido, a Recorrente interpôs tempestivamente o recurso em análise, conforme atestado no exame preliminar de admissibilidade realizado pela Unidade Técnica (peça 44) .
DO RECURSO
4.	Por meio do recurso em comento, argumenta a Recorrente, em resumo, que os recursos públicos em análise teriam sido aplicados com regularidade e que não teria havido comprovação de dano ao Erário.
INSTRUÇÃO
5.	Após a instrução do feito, a Serur encaminhou proposta acorde, cujos termos, na forma do inciso I, §3º do art. 1º da Lei nº 8.443/92, transcrevo (peças 70/72) :
"INTRODUÇÃO
Trata-se de recurso de reconsideração (peça 43) interposto por Sílvia Helena Cezário Araújo contra o Acórdão 2254/2019-TCU-Plenário (peça 20) . 
1.1. A deliberação recorrida apresenta o seguinte teor: 
9.1. julgar irregulares as contas da Sra. Sílvia Helena Cezário Araújo e do Sr. Valdemar Araújo da Silva Filho, nos termos dos arts. 1º, inciso I, 16, inciso III, alíneas b e c, e 19, parágrafo único, da Lei 8.443/1992;
9.2. aplicar, individualmente, à Sra. Sílvia Helena Cezário Araújo e ao Sr. Valdemar Araújo da Silva Filho as multas abaixo indicadas, com a fixação do prazo de 15 (quinze) dias, a contar da notificação, para comprovarem, perante o Tribunal (art. 214, inciso III, alínea a, do Regimento Interno) , o recolhimento das dívidas aos cofres do Tesouro Nacional, atualizadas monetariamente desde a data deste acórdão até a do efetivo recolhimento, se forem pagas após o vencimento, na forma da legislação em vigor:
	9.2.1 a multa prevista no art. 58, inciso III, da Lei 8.443/1992, no valor de R$ 30.000,00 (trinta mil reais) ;
	9.2.2. a multa prevista no art. 58, inciso IV, da Lei 8.443/1992, no valor de R$ 10.000,00 (dez mil reais) ;
9.3. autorizar, caso requerido, nos termos do art. 26 da Lei 8.443/1992, c/c o art. 217 do Regimento Interno/TCU, o parcelamento das dívidas em até 36 (trinta e seis) parcelas mensais e sucessivas, sobre as quais incidirão os correspondentes acréscimos legais (multa: atualização monetária) , esclarecendo aos responsáveis que a falta de pagamento de qualquer parcela importará no vencimento antecipado do saldo devedor, sem prejuízo das demais medidas legais;
9.4. autorizar, desde logo, nos termos do art. 28, inciso II, da Lei 8.443/1992, a cobrança judicial das dívidas, caso não atendidas as notificações;  
9.5. encaminhar cópia da presente deliberação ao Fundo Nacional de Desenvolvimento da Educação - FNDE, aos vereadores do Município de Pindoretama/CE que atuaram como representantes no TC Processo 031.142/2015-0, e à Procuradoria da República no Estado do Ceará, nos termos do § 3º do art. 16 da Lei 8.443/1992 c/c o § 7º do art. 209 do Regimento Interno do TCU.
HISTÓRICO
Trata-se Tomada de Contas Especial resultante da conversão, determinada pelo Acórdão 1798/2017-TCU-Plenário, da Representação formulada por vereadores do Município de Pindoretama/CE, noticiando supostas irregularidades nas contratações dos serviços de transporte escolar, durante o exercício de 2015, realizadas por aquele ente federado, por meio de sua Secretaria de Educação, Cultura e Desporto.
1.2. A instauração de tomada de contas especial foi determinada com vistas à apuração das evidências de direcionamento na licitação promovida para o fornecimento de transporte escolar (Pregão Presencial 2015.0129-01-PP) , sendo que a empresa contratada já havia participado de certames irregulares em outros municípios cearenses, com suspeitas de que o caso concreto em análise faça parte do esquema fraudulento orquestrado naquele ente federado para desvio de recursos federais oriundos do Pnate e do Fundeb.
1.3. Após desenvolvimento do processo, restou apurado que houve a transferência irregular da totalidade da execução das ações pactuadas para outros estranhos ao contrato. Dessa forma, houve desfiguração do processo de escolha da contratada (empresa Queiroz Arruda Locações e Construções Ltda.) , o que afronta o previsto no art. 72 da Lei 8.666/1993.
1.4. Verificou-se no caso em questão que a empresa Queiroz Arruda Locações e Construções Ltda. apenas figurou como interposta pessoa entre a administração e os reais prestadores de serviços do transporte escolar. Dessa forma, entendeu-se que a colocação de pessoa interposta entre a administração pública contratante e as pessoas efetivamente executoras ocasiona pagamento por esse serviço de intermediação e incremento desnecessário das despesas.
1.5. Assim, concluiu-se que a execução contratual foi irregular, pois, "dada a efetiva ocorrência de ilegal subcontratação integral dos serviços" desfigurou o processo de escolha intentado por meio do Pregão Presencial 2015.0129-01-PP.
1.6. Por fim, decidiu-se que inexistiam "nos autos elementos suficientes para se quantificar o dano ao erário, embora tenha restado caracterizada a ocorrência de prejuízo para a Administração Pública, tendo em vista que houve ampliação indevida de gastos para pagamento de uma intermediação desnecessária" e portanto não se imputou o débito. 
1.7. Neste momento, o recorrente insurge-se contra a deliberação previamente descrita.
EXAME DE ADMISSIBILIDADE
Reitera-se o exame de admissibilidade contido na peça 44, que propôs a suspensão dos efeitos dos itens s 9.1, 9.2, 9.2.1, 9.2.2 e 9.4 do acórdão recorrido e acatado pelo Ministro Relator Raimundo Carreiro (despacho de peça 47) . 
EXAME DE MÉRITO
Delimitação
1.8. Constitui objeto do presente recurso definir se a subcontratação integral do objeto é irregular e justifica a apenação imposta.
Da irregularidade da subcontratação integral. 
1.9. Defende-se no recurso que não houve malversação dos recursos públicos, tampouco dano ao erário e que, se foram cometidas algumas impropriedades, estas não podem conduzir a apenação da ex-gestora.
1.10. Argumenta que:
	a) ainda que tenha ocorrido "desvio de regularidade, comprovando-se que a finalidade foi atingida, deve ser, no máximo, advertido o gestor, sob a condição de ação preventiva para evitar recondução dos erros";
	b) "reconhece-se o cometimento de algumas meras impropriedades formais por inadvertência ou mesmo por falta de preparação do seu corpo de trabalho. Casos existem que, embora não obedecendo a forma legal na sua inteireza, a essência da finalidade fora amparada pela ciência jurídica que legitima os atos";
	c) "a documentação fiscal apresentada e as prestações de contas gerais, como um todo, demonstram que não houve malversação dos recursos públicos e, principalmente, desvios de dinheiro público";
	d) "as ocorrências relatadas caracterizam-se como falhas formais, devendo as contas ser julgadas regulares com ressalvas, com determinação de caráter orientador à municipalidade";
	e) discorre sobre a regularidade dos veículos utilizados no contrato sob exame e a inexistência de qualquer superfaturamento.
1.11. No tocante a subcontratação alega que:
	a) "a cláusula 12ª do edital do Pregão Presencial 2015.0129.01-PP, e suas subcláusulas, bem como o contrato firmado com a empresa vencedora do certame admitiram a subcontratação da execução do serviço";
	b) "não é verdade, apesar do informado que todas as rotas do transporte escolar do Município são executadas por meio de veículos terceirizados, vez que o município dispunha de 06 (seis) ônibus e 02 (dois) micro-ônibus cedidos pelo Ministério da Educação - Fundo Nacional de Desenvolvimento da Educação (FNDE) , sendo os demais contratados por meio de licitação como complemento";
	c) "a subcontratação total dos serviços não é vedada pela Lei de Licitações, quando permitida no edital e no contrato, onde havia previsão tanto no edital como no contrato havia previsão para sublocação".                                                                                                                                     
Análise:
1.12. Em primeiro lugar, pertinente relembrar que a recorrente foi condenada pela subcontratação integral dos serviços, o que desfigurou o processo de escolha intentado por meio do Pregão Presencial 2015.0129-01-PP. No presente caso, não houve imputação de débito, apenas de multa por grave ofensa à norma legal.
1.13. Nesse sentido, dispensável qualquer consideração sobre os argumentos que alegam a inexistência do débito, uma vez que não foi objeto da condenação.
1.14. Para o deslinde do presente recurso de reconsideração, há que se avaliar as alegações referente à regularidade na subcontratação integral do objeto.
1.15. Dispõe o art. 72 da Lei 8.666/1993, verbis:
Art. 72. O contratado, na execução do contrato, sem prejuízo das responsabilidades contratuais e legais, poderá subcontratar partes da obra, serviço ou fornecimento, até o limite admitido, em cada caso, pela Administração.    
1.16. No voto condutor, o Ministro-Relator deixou registrado que, no presente caso, "a colocação de pessoa interposta entre a administração pública contratante e as pessoas efetivamente executoras com o pagamento por esse serviço de intermediação é um incremento desnecessário das despesas", tal situação caracterizou a "ocorrência de ilegal subcontratação integral dos serviços", bem como desfigurou o processo de escolha intentado por meio do Pregão Presencial 2015.0129-01-PP.
1.17. O fato incontroverso, inclusive, admitido pelo recorrente, é que houve subcontratação integral do objeto. 
1.18. Embora possa ter existido previsão de subcontratação integral no edital e no contrato, a jurisprudência desta Corte é pacífica no sentido de vedar tal prática (v.g. Acórdãos 1464/2014, 2093/2013, 954/2012, do Plenário; 6189/2019, 2089/2014 da 2ª Câmara) .
1.19. Assim, tem-se entendido, conforme precedentes citados, que a subcontratação integral do objeto pactuado desnatura o certame licitatório e justifica a apenação do agente que a autorizou (v.g Acórdão 954/2012-TCU-Plenário) .  
1.20. Por isso, nos termos de diversos julgados desta Corte, entende-se que a subcontratação total do objeto, em que se evidencia a mera colocação de interposto entre a Administração Pública contratante e quem efetivamente executou os serviços (subcontratados) , é irregularidade grave e justifica apenação com a multa e o julgamento irregular das contas.
1.21. Ante o exposto, propõe-se rejeitar as razões de justificativa do presente recurso.
CONCLUSÃO
Das análises anteriores, conclui-se que a subcontratação integral do objeto desnatura o certame licitatório e ofende o art. 72, da Lei 8.666/93, sujeitando o agente que o pratica a atuação sancionadora desta Corte de Contas. 
1.22. Com base nessas conclusões, propõe-se negar provimento ao recurso.
PROPOSTA DE ENCAMINHAMENTO
Ante o exposto, com fundamento nos arts. 32, I e 33, da Lei 8.443/92 c/c o art. 285, caput, do RI-TCU, submetem-se os autos à consideração superior, propondo-se:
conhecer do recurso e, no mérito, negar-lhe provimento; 
	b) dar ciência do acórdão que for prolatado à recorrente e aos demais interessados, ressaltando-se que o relatório e o voto que o acompanharem podem ser consultados no endereço www.tcu.gov.br/acordaos, no dia seguinte ao de sua oficialização."
PARECER DO MINISTÉRIO PÚBLICO QUE ATUA JUNTO A ESTE TRIBUNAL DE CONTAS DA UNIÃO
6.	Encaminhados os autos ao Ministério Público que atua junto a esta Corte, o ilustre Procurador Marinus Eduardo De Vries Marsico manifestou sua concordância com a conclusão final externada pela Unidade Técnica (peça 73) .
É o relatório.

8.1. Everardo Oliveira Nunes de Barros (2.789/OAB-PI), representando Silvia Helena Cezario Araujo e Valdemar Araujo da Silva Filho.

RECURSO DE RECONSIDERAÇÃO EM TOMADA DE CONTAS ESPECIAL. PROGRAMA NACIONAL DE APOIO AO TRANSPORTE ESCOLAR PARA EDUCAÇÃO BÁSICA - PNATE. FUNDO DE MANUTENÇÃO E DESENVOLVIMENTO DA EDUCAÇÃO BÁSICA E DE VALORIZAÇÃO DOS PROFISSIONAIS DA EDUCAÇÃO - FUNDEB. IRREGULARIDADES. CONTAS IRREGULARES E CONDENAÇÃO EM MULTA. CONHECIMENTO E NÃO PROVIMENTO. 1. Não havendo elementos ou fundamentos capazes de elidir as irregularidades que ensejaram a rejeição das contas e a condenação dos responsáveis ao pagamento de multa, mantém-se inalterado o acórdão recorrido.

TOMADA DE CONTAS ESPECIAL (TCE)

Secretaria de Recursos (SERUR)

Inicialmente, registro que conheço o recurso ora em análise, pois atende aos requisitos de admissibilidade previstos nos arts. 32, inciso I e 33 da Lei nº 8.443/92, detendo, portanto, o condão de ser analisado por esta Corte.
2.	Quanto ao mérito, contudo, melhor sorte não assiste à recorrente.
3.	O ponto fulcral da questão em debate no recurso em tela reside na análise de ter - ou não - havido contratação irregular de serviços de transporte escolar, durante o exercício de 2015, no Município de Pindoretama/CE, à conta do Programa Nacional de Apoio ao Transporte Escolar para Educação Básica e do Fundo de Manutenção e Desenvolvimento da Educação Básica e de Valorização dos Profissionais da Educação Física.
4.	Por ocasião do voto condutor da deliberação recorrida (peça 21) , verificou-se ter havido a colocação de pessoa interposta entre a administração pública contratante e as pessoas efetivamente executoras (subcontratação) , o que acabou por ocasionar incremento desnecessários nas despesas e por desfigurar o certame licitatório realizado justamente para o fornecimento de transporte escolar.
5.	Argumenta a recorrente, com efeito, que, ao contrário do que constou na deliberação recorrida, teria comprovado a boa e regular aplicação dos recursos em análise, bem como que ainda que tenha havido alguma irregularidade, esta seria meramente formal, não tendo o condão de justificar a rejeição das contas e a aplicação de multa aos responsáveis.
6.	Com efeito, razão alguma lhe assiste.
7.	Como bem demonstrou a Unidade Técnica à peça 70, no caso em tela, não houve condenação em débito, tendo sido a recorrente condenada - e as contas sido rejeitadas - por ter realizado a subcontratação integral dos serviços, o que acabou por desfigurar o processo de escolha intentado por meio do Pregão em análise neste feito.
8.	Tal conduta, incontroversa nos autos, frise-se, configura grave ofensa a norma legal, e não se trata de irregularidade meramente formal, pois, como já destacado, a colocação irregular e desnecessária de terceiro como intermediário entre a administração e os reais prestadores do serviço de transporte escolar causou prejuízos aos cofres públicos - embora não tenha sido possível quantificá-lo - além de desnaturar o certame licitatório originalmente realizado justamente para a contratação do aludido serviço.
9.	Nesse contexto, endosso, destarte, as conclusões externadas pela Unidade Técnica, as quais foram aderidas pelo MP/TCU, incorporando-as às presentes razões de decidir.
	Em razão do exposto, VOTO por que o Tribunal adote o Acórdão que ora submeto à apreciação deste Colegiado, para conhecer o recurso de reconsideração interposto pela Sra. Silvia Helena Cezário Araújo, e, no mérito, negar-lhe provimento, nos termos da fundamentação supra.
TCU, Sala das Sessões Ministro Luciano Brandão Alves de Souza, em 14 de outubro de 2020.
RAIMUNDO CARREIRO 
Relator